【裁判字號】    96,訴,457
【裁判日期】    970801
【裁判案由】    侵權行為損害賠償
【裁判全文】
臺灣苗栗地方法院民事判決               96年度訴字第457號
原      告  幸福人壽保險股份有限公司
法定代理人  乙○○
訴訟代理人  戊○○
被      告  甲○○
            丁○○
上 列 1 人
訴訟代理人  丙○○    住同上
上列當事人間因請求侵權行為損害賠償事件，本院於民國97年7
月22日言詞辯論終結，判決如下：
    主  文
被告應連帶給付原告新臺幣佰玖拾伍萬元，及自民國九十六年
五月八日起至清償日止，按週年利率百分之五計算之利息。
訴訟費用由被告連帶負擔。
    事實及理由
壹、兩造之聲明及陳述要旨
一、原告方面：
（一）被告丁○○原為原告之業務員，被告甲○○原為原告新竹
      第一營業部之部經理，因原告與中華民國退伍軍人協會（
      下稱「退伍軍人協會」）先後於民國91年3 月7 日及6月6
      日簽訂備忘錄及協議書，雙方約定由原告提供優惠儲蓄保
      險商品（下稱「系爭保險契約」）供退伍軍人協會之會員
      及眷屬投保，原告並指派被告甲○○為服務與聯繫窗口，
      詎被告甲○○見有機可乘，竟與被告丁○○共同基於意圖
      為自己不法所有及行使偽造私文書之概括犯意聯絡，明知
      保險契約應由原告批准承保，並收受保費後寄予要保人，
      而不得自行印製，竟由被告丁○○先於91年7 月間委由不
      知情之廣告設計業者涂庭禎自行印製原告保險契約之封面
      與封套，而連續由被告甲○○與丁○○於91至93年間，分
      別前往要保人張甘美等人處所，假藉原告名義，推銷系爭
      保險契約，佯稱可購買系爭保險商品獲取保險利益，致該
      等客戶均陷於錯誤而填具要保書，表示欲購買系爭保險契
      約之意，並將總金額達新臺幣（下同）4,924,8806元之保
      險費交予被告甲○○、丁○○或不知情之訴外人王志中收
      受，被告丁○○與甲○○再出具偽造之送金單或繳費收據
      ，表示原告已收受保險費並核准客戶申請之保險契約，復
      以其名義，或冒用「李麗雪」之名義，偽造保險契約內頁
      ，連同上開偽造之保險契約封套與封面，交予要保人，惟
      實際上卻未向原告投保，反將其等所收受之上開保險費，
      存入訴外人王亦文之帳戶，或存入被告甲○○所設立、嗣
      由被告丁○○擔任負責人之滬康奈米生化科技股份有限公
      司（下稱「滬康公司」）設於合作金庫銀行北新竹分行之
      帳戶，再轉存入被告丁○○設於日盛國際商業銀行股份有
      限公司之帳戶，供被告2 人花用。
（二）要保人張甘美及粘聰明以：原告以公司名義對外招攬保險
      業務，卻未盡監督之責，致伊等受有損害，自應與被告甲
      ○○、丁○○同負連帶清償責任為由，依民法第184 條及
      第188 條之規定，訴請原告損害賠償，經臺灣臺北地方法
      院以95年度訴字第7971號民事判決原告與被告2 人應連帶
      給付張甘美2,000,840 元、給付粘聰明1,999,160 元及利
      息，經原告上訴，於臺灣高等法院96年度上字第193 號案
      件審理中，原告與張甘美及粘聰明達成和解，由張甘美及
      粘聰明撤回起訴，而原告於96年5 月8 日給付張甘美及粘
      聰明共395 萬元，爰依民法第188 條第3 項、第281 條規
      定提起本件訴訟，並聲明如主文所示。
二、被告甲○○經合法送達，無正當理由未到庭，亦未提出任何
    書狀供本院審酌。
三、被告丁○○略以：其因被告甲○○未依原告保險單作業流程
    ，交付保險送金單予原告，其在不知情之情狀下，將代原告
    收取之保費轉給中國國民黨輔選之正副總統候選人，已償還
    保費，並聲明駁回原告之訴。
貳、本院依職權調閱臺灣臺北地方法院95年度訴字第376 號、臺
    灣高等法院96年度上訴字第2404號刑事卷宗，以及臺灣臺北
    地方法院95年度訴字第7971號、臺灣高等法院96年度上字第
    193號民事卷宗。
、得心證之理由
一、被告甲○○經受合法送達通知，無正當理由，未於最後言詞
    辯論期日到場，核無民事訴訟法第386 條所列各款情形，爰
    依原告聲請，由其一造辯論而為判決。
二、經查：
（一）訴外人粘聰明於臺灣臺北地方法院審理時，到庭證稱：伊
      是在退伍軍人協會開會時看見傳單，一開始均與被告甲○
      ○聯繫系爭保險契約之相關事項，後來被告甲○○指派被
      告丁○○與伊接洽，伊並將保險費交予被告丁○○。張甘
      美、粘仕遠之保單也都是在事務所親自辦理，並將保費交
      予被告丁○○，而被告丁○○則交付送金單與保險單，但
      事後向原告查詢第2 年生存年金未給付之原因時，才發現
      根本沒有投保，原告也表示對此事不再負責等語（見臺灣
      臺北地方法院95年度訴字第376 號卷二第98頁至第105 頁
      ），又張甘美及粘聰明分別簽訂要保書，表示欲向原告投
      保系爭保險契約之意，並依約繳付保費予被告2 人，或交
      由王志中收取，惟原告經查核後，卻均無如張甘美及粘聰
      明投保資料等情，此為被告丁○○所不否認，並據證人蔡
      名娥、王志中於上開刑事案件審理時證述在卷（見上開刑
      事卷二第84至94頁），且並經警方於被告丁○○位於新竹
      市○○路179 巷16之2 號1 樓處所，查獲本應交由原告核
      批之要保書等件在卷可稽，而被告2 人冒用李麗雪之名義
      製作保險契約內頁，亦據證人李麗雪於上開刑事案件審理
      時證述在卷（見上開刑事卷二第175 、176 頁），另原告
      與退伍軍人協會簽約提供系爭保險契約，指定被告甲○○
      為負責人，而張甘美及粘聰明均已簽訂要保書投保，且繳
      付保費予被告2 人，或交由王志中收取，惟經原告查核後
      ，卻均無如投保資料等情，並有中華民國退伍軍人協會會
      員暨會屬優惠專案傳單、備忘錄影本、契約書影本、扣案
      要保書、保險書、粘聰明、張甘美送金單等件附卷可參（
      見臺灣臺北地方法院檢察署94年度偵字第12284 號偵查卷
      一、93年度他字第6486號偵查卷）。
（二）被告2 人假藉原告名義，向要保人張甘美及粘聰明招攬系
      爭保險契約，並將其自行委託廣告設計業者涂庭禛印製封
      面及封套之幸福人壽公司保險契約及送金單交給該2 名要
      保人，而所收取之保費並未繳回原告，亦未向原告總公司
      回報要保人之資料投保，而係存入王亦文帳戶或存入滬康
      公司及被告丁○○之帳戶，嗣如需用款，被告2 人即自上
      開帳戶中提領花用，此據被告丁○○迭於上開刑事案件偵
      審時供承在卷，核與王亦文於警詢及偵查時供述之情節相
      符（見同上偵字第12284 號卷一第24頁至第25頁、第323
      頁至第324 頁），被告丁○○雖辯稱是受被告甲○○之指
      示行事等語。惟查：被告丁○○於上開刑事案件及本件審
      理時，均不否認系爭保險契約之封套、封面都是其印的，
      知道這些都不可以自己印等語，以被告丁○○為一具有社
      會經驗之成年人，依一般社會經驗，擔任保險公司之業務
      員，如其確實為原告招攬保險客戶，自當以公司統一印製
      之保險契約與要保人簽約，並將要保書及要保人所交付之
      保險費繳回原告，由原告審核承保後，製作保險單或保險
      契約書交付要保人，並憑以計算業務員所可領取之業績獎
      金，殊無將收取之保費匯入私人帳戶，更無將自行印製封
      面及封套之保險契約交付予要保人之理，且原告亦訂有首
      期送金管理機制，要求檢視送金單並繳回公司契約部門審
      核，此有原告內部稽核制度文件乙份在卷可參（見同上93
      年度他字第6486號卷第346 至358 頁），詎被告丁○○竟
      未依此規定辦理，於收受要保人給付之保險費後，既未將
      要保人之要保書陳送原告審核，而竟出具偽造之送金單或
      繳費收據，表示原告已收受要保人之保險費並核准客戶申
      請之保險契約，復以其名義，或冒用「李麗雪」之名義，
      偽造保險契約之內頁，連同上開偽造之保險契約封套與封
      面，交付予要保人張甘美及粘聰明，其對張甘美及粘聰明
      有偽造上開私文書並持以行使之侵權行為甚明。
（三）被告丁○○於被告甲○○之後，接任滬康公司之負責人，
      此有臺北市政府93年9 月22日府建商字第09320306600 號
      函附滬康公司登記資料乙份附卷可參（見同上94年度偵字
      第12284 號卷一第207 至214 頁），而滬康公司之金錢事
      務均為被告丁○○所處理，有資金需要時，即自上開滬康
      公司之帳戶提領花用，此據被告丁○○供述於上開刑事案
      件，則被告丁○○更應知悉滬康公司並非原告之子公司或
      關係企業，要無以滬康公司名義收受其與被告甲○○以原
      告招攬系爭保險所收取之保險費之理，其於收受要保人所
      交付之保費時，顯有為自己不法所有之意圖甚明，茲原告
      與退伍軍人協會前固簽有備忘錄及協議書，約定由原告提
      供系爭優惠之保險契約產品，惟縱系爭保險契約具有專案
      保險性質，然業務員對外招攬此等專案保險，並無即得將
      所收取之保費匯入私人帳戶，而無需繳回原告公司並自行
      花用之理。
（四）綜上，被告丁○○明知系爭送金單及保險契約之封套封面
      ，均是其與被告甲○○自行製作，並提出予上開要保人，
      表示原告已收受保險費並核准客戶投保系爭保險契約，惟
      被告2 人所實際收取之保險費，並未繳回原告，反匯入王
      亦文、滬康公司或被告2 人之私人帳戶，其故意共同不法
      侵害張甘美及粘聰明之權利甚明，臺灣高等法院96年度上
      字第2404號刑事確定判決，亦同此見解。
三、按「受僱人因執行職務，不法侵害他人之權利者，由僱用人
    與行為人連帶負損害賠償責任」，民法第188 條第1 項前段
    定有明文。又，該條項所謂「受僱人因執行職務不法侵害他
    人之權利」，不僅指受僱人因執行其所受命令，或委託之職
    務自體，或執行該職務所必要之行為，而不法侵害他人之權
    利者而言，即受僱人之行為，在客觀上足認為與其執行職務
    有關，而不法侵害他人之權利者，就令其為自己利益所為亦
    應包括在內。再按「受僱人執行職務不法侵害他人權利之行
    為，不以受僱人執行職務範圍內之行為為限，並包括與執行
    職務相牽連或職務上予以機會之行為在內」（最高法院42年
    臺上字第1224號判例及同院94年度臺上字第1855號判決意旨
    參照）。再查：
（一）被告2 人既分係原告之新竹第一營業部經理、業務員，對
      外以原告名義招攬保險業務，且原告亦係經營保險業務之
      公司，則被告2 人收受要保人張甘美及粘聰明之保險費，
      及交付保險單及送金單予該要保人之行為，客觀上顯屬於
      其等職務上之行為。
（二）被告2 人於91年8 月26日交付張甘美及粘聰明系爭259749
      、259750號送金單（見臺灣臺北地方法院95年度訴字第79
      71號卷第10至11頁），係被告甲○○於91年7 月8 日向原
      告領具，並於同年10月17日以遺失為由，登報作廢等情，
      固有原告領用首期送金單記錄表、遺失切結書、報紙（節
      本）可參（見上開民事卷第58至59頁、第63頁）。惟系爭
      送金單係原告收取上開2 名要保人交付第1 期保險費之收
      據，而其作業流程是由業務員經其直屬主管同意後，向原
      告契約部領用空白送金單（收據）後，再由業務員開立，
      除一聯交由承保戶收執外，其餘3 聯則交回契約部由業務
      行政助理於受繳後，於繳回之3 聯加蓋受理章，並檢查送
      金單（收據）內容是否填寫正確；送金單（收據）內容如
      有塗改、字跡不清楚者，應請業務員作廢重開新送金單（
      收據），並將原送金單邀保人執存聯收回（見上開民事卷
      108 至109 頁原告自訂之「壽險預收第1 次保險費相當額
      送金單（收據）及意外傷害保險保險費收據管理辦理」〈
      下稱收據管理辦法〉第4 條前段、第12至15條規定）。由
      此可知，系爭送金單既為上開要保人簽立保險契約所交付
      之第1 期保險費，則原告理應於業務員轉交該保險費予原
      告時，檢查與簽立保險契約無誤後，再統一由原告開立送
      金單轉交予上開要保人。然原告卻未統一開立送金單（收
      據），僅憑業務員及直屬主管同意後，即可向契約部領用
      空白之送金單（內容委由業務員自行填載，見上開民事卷
      第109 頁之收據管理辦法第15條第1 項後段即明），致被
      告丁○○與其主管即被告甲○○，利用原告係核發空白送
      金單（收據），尚未核對保險契約之際，擅自填寫交付上
      開要保人，藉以取信上開要保人致陸續交付保險費而生
      本件損害。嗣後再以空白送金單遺失為由，重新向原告申
      請核發新的空白送金單。足證，原告於系爭送金單（收據
      ）之管理、監督顯有不當之處，自不因被告甲○○將系爭
      送金單申報遺失並切結登報作廢，原告即可免除其管理與
      監督未盡注意之責甚明。
（三）況財產保險之目的，即在於因不可預料或不可抗力之事故
      所致之損害，由保險人負擔賠償財物之行為（保險法第1
      條規定參照）；人壽保險之目的則在於被保險人在契約規
      定年限內死亡，或屆契約規定年限而仍生存時，依照契約
      負給付保險金額之責（同法第101 規定參照）。是以，保
      險公司以其業務員在外招攬保險業務，基於保障要保人（
      即經濟上弱者）權益，保險公司之業務員及其主管之選任
      當首重品格及誠信。今被告甲○○係被告丁○○直屬主管
      ，被告2 人基於不法之所有，竟自91年間起即利用原告系
      爭送金單管理之疏漏，以申報遺失方式，重複申請空白之
      送金單（收據）開立予上開要保人，並侵占保險費，迄至
      93年8 月間該要保人查詢後，原告始得知上情，可見原告
      於選任及監督受僱人即被告2 人方面，亦難謂已盡相當之
      注意至明。
（四）綜上，原告既交付空白送金單予被告2 人，並由其等於收
      受第1 期保險費後任意填載作為收據之用，且偽造保險單
      ，原告於選任受僱人及送金單之管理、監督顯有未盡相當
      注意之處，要無適用民法第188 條第1 項但書免責事由之
      餘地，本應依民法第188 條第1 項前段規定，對上開要保
      人為損害賠償。又上開要保人與訴外人粘仕遠共同交付保
      險費計12,674,581元（見上開民事卷宗第120 至146 頁之
      6 張保險單）計12,674,581元，而被告2 人積欠張甘美2,
      000,840 元、粘聰明1,999,160 元，共計4,000, 000 元
      等情，業據丁○○於上開民事案件自陳在卷（見上開民事
      卷宗第98頁），則上開要保人依侵權行為法則，向兩造3
      人請求連帶給付張甘美2,000,840 元、粘聰明1,999,160
      元以及利息，為有理由，故臺灣臺北地方法院95年度訴字
      第7971號民事判決並無違誤。
四、又按：「連帶債務人中之一人，因清償、代物清償、提存、
    抵銷或混同，致他債務人同免責任者，得向他債務人請求償
    還各自分擔之部分，並自免責時起之利息（第1 項）。前項
    情形，求償權人於求償範圍內，承受債權人之權利。但不得
    有害於債權人之利益（第2 項）」，「僱用人賠償損害時，
    對於為侵權行為之受僱人，有求償權」，民法第281 條、第
    188 條第3 項分別定有明文。原告既與上開要保人達成和解
    ，由原告給付上開要保人共395 萬元，此有被告不爭執其為
    真正之收據，附於本院96年度促字第10920 號支付命令卷可
    稽，此項金額，較原告本應給付如臺灣臺北地方法院95年度
    訴字第7971號民事判決所示之前述金額為少，自屬正當，則
    原告本於上開規定，請求被告2 人連帶給付395 萬元以及利
    息，為有理由，應予准許，故本件原告之訴為有理由，爰判
    決如主文所示。
肆、本件事證已臻明確，兩造其餘主張陳述與舉證，經審酌與本
    院前開判斷不生影響，爰不再予逐一論述，附此敘明。
伍、訴訟費用之負擔：民事訴訟法第78、第85條第2項。
中    華    民    國    97    年    8     月     1    日
                  民事庭法  官  伍偉華
以上正本係照原本作成。
如對本判決上訴，須於判決送達後20日內向本院提出上訴狀。
                        書記官  黎東成
中    華    民    國    97    年    8     月     1     日


司法院資訊處製作；財團法人民間司法改革基金會備份。
